【裁判字號】    96,交聲,500
【裁判日期】    970109
【裁判案由】    違反道路交通管理處罰條例聲明異議
【裁判全文】
臺灣基隆地方法院交通事件裁定         96年度交聲字第500號
原處分機關  交通部公路總局臺北區監理所基隆監理站
異  議  人
即受處分人  甲○○
上列異議人即受處分人因違反道路交通管理處罰條例案件，對於
交通部公路總局臺北區監理所基隆監理站中華民國96年12月10日
所為之處分（原處分案號：基監字第裁42-C00000000號），聲明
異議，本院裁定如下：
    主  文
原處分撤銷。
甲○○不罰。
    理  由
一、原處分意旨略以：異議人即受處分人甲○○於民國96年7 月
    12日下午6 時30分，騎乘BJI-362 號機車沿臺北縣汐止市鄉
    ○路往臺北方向行駛，乃途經臺北縣汐止市鄉○路○○○路
    二段之斜向交會路口，竟「行經有燈光號誌管制之交岔路口
    闖紅燈」，為警攔停後當場製單舉發，核無不合，爰依道路
    交通管理處罰條例第53條第1 項規定，裁處異議人罰鍰新臺
    幣1,800 元，並依同條例第63條第1 項規定，記違規點數3
    點等語。
二、異議意旨則略以：異議人於前揭時、地，並無所指闖紅燈之
    違規行止；且查舉發當日，異議人本係在臺北縣汐止市鄉○
    路○○○路二段之斜向交會路口「停等紅燈」，嗣為閃避「
    沿臺北縣汐止市○○路○段往臺北方向行駛，並於途經臺北
    縣汐止市鄉○路○○○路二段之斜向交會路口時，向右迴轉
    而駛入鄉長路之大型公車」，方起步俾挪移機車至「鄉○路
    ○路邊停放，乃員警非特對異議人所陳緣由置若罔聞，甚且
    在異議人未曾闖越路口紅燈之情形下（按：異議人僅將機車
    挪至路邊停放，而無所指「闖紅燈」之違規事實），猶以「
    闖紅燈」為由對異議人製單舉發（故此，異議人始不願於舉
    發單上簽名、蓋章），兼以異議人事後申復結果，亦未見舉
    發單位或原處分機關曾為如何具體查察，是就上開裁決結果
    ，異議人當難表示甘服，爰於法定期間提出異議，並求為撤
    銷原處分等語。
三、經查：
  (一)按「行為人有本條例之情形者，應填製舉發違反道路交通管
    理事件通知單（以下簡稱通知單），並於被通知人欄予以勾
    記，其通知聯依下列規定辦理：「一當場舉發者，應填記駕
    駛人或行為人姓名、性別、出生年月日、地址、身分證統一
    編號及車主姓名、地址、車牌號碼、車輛種類。被查獲之駕
    駛人或行為人為受處分人時，應於填記通知單後將通知聯交
    付該駕駛人或行為人簽名或蓋章收受之；拒絕簽章者，仍應
    將通知聯交付該駕駛人或行為人收受，並記明其事由及交付
    之時間；拒絕收受者，應告知其應到案時間及處所，並記明
    事由與告知事項，視為已收受。」違反道路交通管理事件統
    一裁罰基準及處理細則第11條第1 項第1 款定有明文。準此
    ，本案異議人雖因否認違規事實，而拒絕在本件舉發違反道
    路交通管理事件通知單上簽名、蓋章，然舉發員警既已將此
    「拒簽」事由載明其上（參見本院卷附舉發違反道路交通管
    理事件通知單影本），復已將通知聯持交異議人收受無誤，
    則其舉發程序，仍應視為業已完成。合先指明。
  (二)查本件舉發經過暨其異議事由，業據異議人到庭敘明無誤（
    參見本院97年1 月2 日訊問筆錄）；至證人陳信達即本件舉
    發員警則經合法通知乃無正當理由而未到。此除有證人陳信
    達之送達證書1 紙附卷足考，並有本院97年1 月2 日訊問筆
    錄在卷可佐。據此對照以觀，證人陳信達就本起交通舉發事
    件所持態度之輕率，首已不言可喻。本院按交通違規之舉發
    可分為「當場舉發」及「逕行舉發」。就「逕行舉發」之交
    通違規事件，因受處分人並無當場向員警辯駁、陳述意見之
    機會，故現行法制就逕行舉發之條件多所設限；至「當場舉
    發」之交通違規事件，雖鑑於交通違規事實往往具有驟然而
    現、稍縱即逝之特性，並慮及現實技術可行性之困難，而未
    硬性要求舉發員警不分違規情節，一律必須預留證據，俾便
    事後提出以供法院審查（行政程序法第1 條、第97條、第10
    3 條規定參照），然則，舉發員警倘遇行為人爭執違規情節
    甚且據以聲明異議者，仍當有「到庭說明俾予舉證」之義務
    ，而非可祇憑所繕具之舉發單1 紙，即認其舉發責任已盡；
    況且，舉發交通違規行為之處分亦屬行政行為之一種，是其
    除應注重行政效能之提昇以外，亦應循公正、公開之民主程
    序，以確保依法行政之原則，併兼顧人民之合法權益。乃觀
    本案情節，舉發員警顯然輕忽自己「到庭說明俾予舉證」之
    義務，基於人民對法律秩序，乃至於司法制度信賴之維護，
    本院尤難祇憑「系爭舉發單1 紙」或「舉發員警與異議人並
    無仇隙，衡情，當無設詞攀誣之理」等類此情詞，即驟對異
    議人為不利之推認。
  (三)次按行政官署對於人民有所處罰，必須確實證明其違法之事
    實。倘不能確實證明違法事實之存在，其處罰即不能認為合
    法（行政法院【現已改制為最高行政法院】39年判字第2 號
    判例意旨參照）；又依行政訴訟法第136 條準用民事訴訟法
    第277 條規定，當事人主張有利於己之事實，就其事實負舉
    證責任；倘當事人就所主張之事實已為相當程度之舉證，其
    舉證責任始生轉換（即改由他造就反證事實負舉證責任）。
    乃經遍觀本件裁決事證，概未見原處分機關或舉發單位曾就
    此違規事實舉證其實，則原處分機關徒憑系爭舉發單1 紙及
    臺北縣政府警察局汐止分局96年11月20日北縣警汐交裁字第
    0960036689號函（即函覆異議人略以「違規闖越紅燈屬實」
    ）等書面資料，即對異議人驟為裁罰，核其處分已屬違法。
    況且，本案異議人既堅指「無闖紅燈」之違規事實，兼以證
    人陳信達無正當理由而不到庭陳述本件舉發經過，則相較勇
    於到庭說明之異議人而言，何以證人陳信達「略以舉發單敘
    稱之所見所聞」，必定更為真確？乃凡此種種合理可疑，概
    未見原處分機關曾為如何實質之調查，遑論提出如何具體之
    解釋，則其逕為裁罰，自係更顯失據。按法院受理有關交通
    事件，「準用」關於刑事訴訟法之規定，道路交通管理處罰
    條例第89條定有明文；而所謂之「準用」，乃就某事項所定
    之法規，於性質不相牴觸之範圍內，適用於其他事項之謂，
    即準用有其自然之限度（最高法院41年臺非字第47號判例意
    旨參照），是刑事訴訟法就犯罪證據有關之規定中（例如證
    據能力之相關規定），與屬行政秩序罰之交通違規裁罰本旨
    不合之部分，固不在準用之列；惟倘受處分人遭受舉發之交
    通違規事實，僅查有舉發違反道路交通管理事件通知單及裁
    決書等書面資料可資參佐，且其上所載之情節，亦顯與論理
    法則、經驗法則有悖，乃至與法院認定之事實不符者（刑事
    訴訟法第155 條規定參照），殊無僅以「舉發乃公務員所為
    ，具有公信力之公法上行為」、「舉發員警與受處分人間並
    無仇隙，舉發員警當無設詞攀誣之理」，抑「行政處分之公
    定力理論」，即認定受處分人確有舉發所指之交通違規事實
    。又依刑事訴訟法第154 條第2 項規定，犯罪事實應依證據
    認定之，無證據不得認定犯罪事實；而認定犯罪事實所憑之
    證據，雖不以直接證據為限，間接證據亦包括在內，然而無
    論直接證據或間接證據，其為訴訟上之證明，須於通常一般
    之人均不致有所懷疑，而得確信其為真實之程度者，始得據
    為有罪之認定，倘其證明尚未達此一程度，仍有合理之懷疑
    存在而無從使事實審法院得有罪之確信時，即應由法院為諭
    知被告無罪之判決（最高法院76年度臺上字第4986號判例可
    資參照），此一原則，於法院審理行為人違反交通管理處罰
    條例案件時，當有其適用；易言之，法院於審理行為人違反
    道路交通管理處罰條例案件之際，倘已踐行完畢調查證據之
    程序後，仍無法形成「行為人確有該當於道路交通管理處罰
    條例所列各該處罰構成要件事實」之確信時，即應依刑事訴
    訟法上「罪疑利益歸於被告（亦即，倘有懷疑則從被告之利
    益作解釋）」之證據法則，逕為對受處分人有利之認定。茲
    本案舉發情節既仍有如前所指之種種疑慮，兼以原處分機關
    亦不能就此提出合理說明，則舉發員警究竟有無誤判可能？
    即異議人究竟有無舉發單所載之違規事實？凡此，顯然俱未
    達到「通常一般之人均不致有所懷疑，而得確信其為真實」
    之程度，則本於「罪疑利益歸於被告（亦即，倘有懷疑則從
    被告之利益作解釋）」之證據法則，本院更應逕為對受處分
    人有利之認定，俾期提昇法院事後審查舉發交通違規處分之
    制度功能，暨交通主管機關提升取締交通違規技術及添購科
    技採證設備之誘因。
四、綜上，本案不特員警之舉發態度過於輕率，原處分機關徒憑
    系爭舉發單及臺北縣政府警察局汐止分局96年11月20日北縣
    警汐交裁字第0960036689號函（即函覆異議人略以「違規闖
    越紅燈屬實」）等書面資料即驟為裁處，核其裁罰亦顯然違
    法；兼以本院在踐行完畢調查證據之程序以後，復尚無由形
    成「異議人確有該當於道路交通管理處罰條例所列各該處罰
    構成要件事實」之確信，按諸首揭說明，自應逕為對異議人
    有利之推認，爰依法撤銷原處分，並另為異議人不罰之諭知
    。
五、據上論斷，應依道路交通案件處理辦法第20條前段，裁定如
    主文。
中    華    民    國    97    年    1     月    9     日
                  交通法庭法  官   王慧惠
以上正本證明與原本無異。
對於本件裁定如有不服，應於收受送達後5日內，向本院提出抗
告書狀，敘述抗告之理由，抗告於臺灣高等法院。
中    華    民    國    97    年    1     月    9     日
                          書記官   王一芳


司法院資訊處製作；財團法人民間司法改革基金會備份。
